臺灣高等法院民事判決　九十二年度重上更(一)字第一三八號
　　上　訴　人　癸○○○
　　　　　　　　辛○○
　　　　　　　　丑○○
　　　　　　　　壬○○
　　　　　　　　辰○○
　　　　　　　　丙○○○
　　　　　　　　乙○○○
　　　　　　　　巳○○
　　共　　　同
　　訴訟代理人　李姝律師
　　被上　訴人　甲○○○
　　　　　　　　庚○○
　　　　　　　　己○○
　　共　　　同
　　訴訟代理人　王志哲律師
　　被上　訴人　戊○○
　　　　　　　　丁○○
　　　　　　　　子○○藍世琛.
　　　　　　　　寅○○○藍世.
　　　　　　　　卯○○藍世琛.
當事人間所有權移轉登記等事件，上訴人對於中華民國八十五年八月三十日台灣板橋
地方法院八十四年度重訴字第一八一號第一審判決提起上訴，並為訴之追加，經最高
法院第一次發回更審，本院於民國九十三年十一月二十四日言詞辯論終結，判決如左
：
    主      文
上訴駁回。
上訴人追加之訴及其假執行之聲請駁回。
第二審、追加之訴及發回前第三審之訴訟費用，均由上訴人按附表(一)所示比例負擔。
    事實及理由
一、被上訴人戊○○、丁○○、子○○、寅○○○、卯○○經通知，未於言詞辯論期
    日到場，查無民事訴訟法第三百五十六條各款情形，爰依上訴人之聲請，由其一
    造辯論而為判決。
二、上訴人起訴主張：藍永裕、藍華（即藍榮華）於大正十年（民國十年）三月二十
    六日簽立鬮書，約定：「參房藍華拈得第參鬮應得新莊郡新莊街頂坡角字頂坡角
    家屋後田九坵，家屋前藍永裕界內大坵田壹坵」、藍華所分得財產信託登記藍永
    裕名下、「藍永裕業主權取得登記．．今日分管，若要分割，藍永裕須要義務盡
    印，要贈與、要買賣不得刁難」，藍永裕於民國（下同）六十二年四月二十六日
    死亡，其全體派下（被上訴人陸續本於繼承關係而承受派下權利及義務）與藍華
    全體派下（上訴人陸續本於繼承關係而承受派下權利及義務於六十九年八月三日
    簽立協議書，約定藍永裕派下在藍華派下分管之祖產建造三樓式廠房六棟計五百
    四十建坪、五樓式廠房四棟計七百二十建坪並出售，由藍華派下取得價金，嗣雙
    方合意由藍永裕派下以藍世琛、被上訴人甲○○○、戊○○、丁○○於六十七年
    間設立之藍記建設股份有限公司（以下稱藍記公司）名義，在台北縣新莊市○○
　　段五五五、五五六、五五七、五五八、五五九、五六０、五六一等地號土地興建
　  「裕大工業城」三樓式廠房六棟，並移轉土地所有權予藍華派下指定之人，但藍
    永裕派下即被上訴人迄未依約建造五樓式廠房四棟，為此依協議書提起先位訴訟
    ，求為命一被上訴人應於台北縣新莊市○○段六０一、六０二、六０三、六０四
    、六０七地號土地如附圖三所示Ｂ案圖示紅色部分（即六０一地號土地面積八九
    ．０四平方公尺、六０二地號土地面積五十四平方公尺、六０三地號土地面積一
    九九．八四平方公尺、六０四地號土地面積四五二．四四平方公尺、六０七地號
    土地面積一一一．四一平方公尺，合計九０六．七三平方公尺），按附表(五)裕大
　　工業城建材規範及附圖(二)平面範例圖所示，建造如附圖(一)紅筆所示地上五樓式、
　  地下室一層，本國式建築式樣之廠房四棟（每棟應設可達屋頂貨梯一部供三、四
    、五樓及屋頂使用，一、二樓另設獨立樓梯，供出入使用），面積計七百二十建
    坪，依附表(一)移轉登記應有部分予上訴人分別共有；二被上訴人甲○○○、庚○
    ○、己○○應將前項如附圖三所示Ｂ案圖示紅色部分除上開六０三地號土地部分
    外，依附表(三)、(四)移轉登記應有部分予上訴人分別共有（上訴人於原審聲明：一
    被上訴人應在同上土地上，以鋼筋混凝土建築材料，符合每平方公尺五百公斤載
　　重，建蓋如附圖所示Ｂ１、Ｂ２、Ｂ３、Ｂ４地上五樓式、地下室一層之本國式
　  建築式樣之廠房四棟，每棟應設可達屋頂貨梯一部供三、四、五樓及屋頂使用，
    一、二樓另設獨立樓梯，供出入使用，計七百二十建坪，詳細坐落地號、範圍以
　　實測為準；二被上訴人甲○○○、庚○○、己○○應將前項預蓋建物所坐落第六
    ０一、六０二、六０四、六０七地號土地，詳細坐落地號、範圍，以實測為準，
    依附表(三)、(四)所示應有部分，移轉所有權登記予上訴人分別共有。嗣於本院前審
    變更為如上聲明，未變更訴訟標的，僅係補充請求給付標的之具體內容、範圍（
　　八十五年度重上字第四五五號卷二第四十二頁），依民事訴訟法第二百五十六條
　  規定，非為訴之變更）；(三)願供擔保請准宣告假執行。又如鈞院認上開先位請求
    已給付不能，則提起備位訴訟，依民法第二百二十六條第一項、第二百五十六條
    等規定，求為命：(一)被上訴人應給付上訴人如附表(二)所示金額，及自起訴狀繕本
　  ，(二)願供擔保，請准宣告假執行等語。（上訴人於原審主張備位訴訟之原因事實
    之一為如認系爭協議書已解除，依民法第二百二十九條第二項規定，請求被上訴
    人賠償相當於廠房租金之損害等語，嗣於九十一年四月十六日撤回此部分訴訟標
    的，見八十五年度重上字第四五五號卷二第一二六頁）。
三、被上訴人甲○○○、庚○○、己○○以：系爭協議書就契約履行之必要之點廠房
    結構，雖約定如裕大工業城規範，卻未約定此規範內容，是雙方意思表示未合致
    ，契約不成立，且給付標的不確定，契約無效；系爭協議書簽訂時尚無裕大工業
　　城，則其約定被上訴人應移轉名下之裕大工業城予上訴人指定經營工業之私人或
　  法人，屬以不能之給付為契約標的，依民法第二百四十六條規定，契約無效；上
    訴人與藍世琛於八十一年五月二十六日簽訂讓渡契約書，就系爭協議書之爭議成
    立和解，依民法第二百七十四條規定，就藍世琛應分擔之部份，其他被上訴人同
    免責任；系爭六０一、六０二、六０三、六０四、六０七地號土地乃新莊都市計
　　劃編定為工業區，上訴人未證明具有興辦工業人資格，不得請求被上訴人興建工
　  業廠房後移轉登記予上訴人，且此為不可歸責於被上訴人，致給付不能，依民法
    第二百二十五條規定，被上訴人免給付義務，自無庸負損害賠償責任；系爭協議
    書未約定被上訴人應移轉土地所有權，縱認系爭協議書第二條包括移轉基地所有
    權，且可得確定，但因事後政府實施容積率管制，以原約定之基地面積無法興建
    系爭廠房，致被上訴人給付不能等語，資為抗辯。又被上訴人甲○○○、庚○○
    、己○○雖曾抗辯：藍世濱隱名代理藍華派下全體對上訴人為解除系爭協議書之
　　意思表示，且上訴人於原法院八十三年度重訴字第六三號事件據以主張系爭協議
　  書業已解除，經伊等同意，發生合意解除之效果等語，但於九十二年十一月二十
    日撤回此部分抗辯（本院卷第三十三頁），本院自無庸審酌、論述，附此敘明。
    被上訴人戊○○、丁○○、子○○、寅○○○、卯○○則未為任何陳述。
四、原審駁回上訴人之訴及假執行之聲請，上訴人全部不服，提起上訴，先位聲明求
    為：(一)原判決廢棄，(二)被上訴人應於台北縣新莊市○○段六０一、六０二、六０
　　三、六０四、六０七地號土地如附圖三所示Ｂ案圖示紅色部分（即六０一地號土
　  地面積八九．０四平方公尺、六０二地號土地面積五十四平方公尺、六０三地號
    土地面積一九九．八四平方公尺、六０四地號土地面積四五二．四四平方公尺、
    六０七地號土地面積一一一．四一平方公尺，合計九０六．七三平方公尺），按
    附表(五)裕大工業城建材規範及附圖(二)平面範例圖所示，建造如附圖(一)紅筆所示地
    上五樓式、地下室一層，本國式建築式樣之廠房四棟（每棟應設可達屋頂貨梯一
    部供三、四、五樓及屋頂使用，一、二樓另設獨立樓梯，供出入使用），面積計
    七百二十建坪，依附表(一)移轉登記應有部分予上訴人分別共有，(三)被上訴人甲○
　　○○、庚○○、己○○應將前項如附圖三所示Ｂ案圖示紅色部分除上開六０三地
　  號土地部分外，依附表(三)、(四)移轉登記應有部分予上訴人分別共有，(四)願供擔保
    請准宣告假執行；備位聲明求為：(一)原判決廢棄，(二)被上訴人應給付上訴人如附
　　表(二)所示金額，及自起訴狀繕本送達之日起至清償日止，按年息百分之五計算之
　  利息，(三)願供擔保，請准宣告假執行。被上訴人甲○○○、庚○○、己○○聲明
    求為：(一)上訴駁回，(二)如受不利判決，願供保擔，請准予宣告免為假執行。被上
    訴人戊○○、丁○○則未為任何聲明。被上訴人子○○、寅○○○、卯○○則於
    本院前審聲明駁回上訴。
五、按民事訴訟法第四百四十六條第一項規定：「訴之變更或追加，非經他造同意，
    不得為之。但第二百五十五條第一項第二款至第六款情形，不在此限。」；第二
    百五十五條第一項第二款規定「請求之基礎事實同一者」。查：上訴人於本院前
    審就上開建造廠房先位聲明，於八十六年一月十七日追加聲明請求被上訴人於建
    造後，應辦理建物所有權第一次登記（八十五年度重上字第四五五號卷一第七十
    一頁）；就上開移轉土地應有部分先位聲明，追加聲明請求被上訴人甲○○○、
    庚○○、己○○應將附圖三所示Ｂ案圖示紅色部分內之六０三地號土地部分，依
    附表(三)、(四)移轉登記應有部分予上訴人分別共有（八十五年度重上字第四五五號
　　卷二第四十二頁）；再於本院追加聲明請求被上訴人甲○○○、庚○○、己○○
　  於辦理移轉登記前，先辦理附圖三所示Ｂ案圖示紅色部分（即六０一地號土地面
    積八九．０四平方公尺、六０二地號土地面積五十四平方公尺、六０三地號土地
　　面積一九九．八四平方公尺、六０四地號土地面積四五二．四四平方公尺、六０
　  七地號土地面積一一一．四一平方公尺，合計九０六．七三平方公尺）之分割登
    記（本院卷二第二五、三十頁），又就各該追加部分，均聲明願供擔保，請准宣
    告假執行。經核上訴人追加訴訟之原因事實，與原訴訟原因事實無異，揆諸前揭
    規定，應准予追加。被上訴人甲○○○、庚○○、己○○就追加訴訟，聲明求為
    ：(一)駁回上訴人追加之訴及其假執行之聲請，(二)如受不利判決，願供保擔，請准
    予宣告免為假執行。被上訴人戊○○、丁○○、子○○、寅○○○、卯○○則未
    為任何聲明。
六、被上訴人甲○○○、庚○○、己○○雖抗辯上訴人追加請求伊等移轉系爭六○三
    號土地應有部分，與臺灣板橋地方法院八十三年度重訴字第六三號民事訴訟事件
    為同一事件，違反一事不再理，應予駁回云云。惟查，上訴人雖於上開事件訴請
    被上訴人甲○○○、庚○○、己○○移轉登記系爭六０三地號土地應有部分各百
    分之三三。但揆諸其主張原因事實為：鬮書約定藍華分得「新莊郡新莊郡頂坡角
    字頂坡角家屋後田九坵家屋前藍永裕界內大坵田壹坵道路外上札田壹坵家屋壹棟
    右護屋貳間稻埕內外貳所內埕照家屋壁前所管竹圍廳居地右護屋內奎頭壁廳門透
    下右畔壹垺」，即「新莊郡新莊街頂坡角字頂坡角八番、九番、拾五番、壹參參
    番、壹參四番」部分土地，亦即台北縣新莊市○○○段頂坡角小段一三三之二、
　  一三三之三、一三三之五八地號土地（即台北縣新莊市○○段六０三、六０四、
    六０七等地號土地），但信託登記藍永裕名下，嗣雖於六十九年簽訂系爭協議書
　　，但藍永裕派下未全部依約履行，藍世濱遂於七十二年一月十七日以存證信函表
　  示解除協議及終止信託關係之意思表示，但除被上訴人丁○○、戊○○依約移轉
    登記全部應有部分，及藍世琛依約移轉登記部分應有部分外，被上訴人甲○○○
    、庚○○、己○○拒不返還，為此請求返還信託之土地應有部分等語。台灣板橋
    地方法院於八十四年五月三十一日以八十三年度重訴字第六三號判決上訴人敗訴
    。上訴人提起上訴，另主張藍世濱所為解除系爭協議書之意思表示雖無效，但上
    訴人仍得依鬮書主張權利等語。本院八十四年度重上字第三三一號於八十五年七
    月二日判決認定系爭協議書簽訂目的在使鬮書明確可行，故上訴人依鬮書及系爭
    協議書請求被上訴人甲○○○、庚○○、己○○移轉登記土地應有部分為有理由
    ，而判決上訴人勝訴。被上訴人甲○○○、庚○○、己○○提起上訴，最高法院
    於八十六年十月六日以八十六年度台上字第三一四三號判決廢棄上開判決，由本
    院以八十六年度重上更(一)字第一九二號更審，上訴人陳明其請求權基礎為鬮書及
    信託物返還請求權，系爭協議書係用以證明其本於鬮書之請求權未罹於消滅時效
    。本院於八十八年五月十八日判決駁回上訴人之上訴，理由敘明：(一)新莊郡新莊
    街頂坡角字頂坡角第一三三地番為鬮書協議分割之土地，系爭合鳳段六０三地號
    屬重測前一三三地號、一三三番，為「家屋前，藍永裕界內大坵田壹坵」之部分
    土地，而系爭協議書約定藍永裕派下在系爭合鳳段六０三地號建蓋伍樓式廠房四
    棟，是該地號土地為藍華派下所有，藍世琛復依八十四年十二月八日簽訂之讓渡
    契約書將「藍永裕界內大坵人壹坵」土地，移轉登記於藍華派下，故上訴人主張
　  系爭合鳳段六０三地號為鬮書所謂「家屋前，藍永裕界內大坵田壹坵」之部分土
    地等語為真實；(二)兩造間未成立信託契約，故上訴人本於信託物返還請求權訴請
    移轉登記，為無理由；(三)系爭協議書明定兩造廢棄一切在該協議書簽訂前雙方之
    先人或本人所訂立之各種契約或以據之各種權利憑證，並拋棄其追索權，而創設
    由一方建屋後分屋與他方之契約關係，故鬮書已遭廢棄而不存在，且兩造未合意
    解除系爭協議書，上訴人僅能依協議書主張權利，不得本於鬮書請求。上訴人雖
    提起上訴，但最高法院於八十八年九月十日以八十八年度台上字第二０六０號判
    決駁回其上訴，而告確定，經上訴人及被上訴人甲○○○、庚○○、己○○提出
    判決書為憑（原審卷第一三一、二八七頁、八十五年度重上字第四五五號卷一第
    二七一至二九二頁），及經本院調閱上開事件卷宗查核在案。是此事件之訴訟標
    的為鬮書所示義務之履行請求權及信託物返還請求權，與本案訴訟標的為六十九
    年八月三日簽訂之協議書所示義務之履行請求權不同，自非同一事件，與一事不
    再理原則無違，被上訴人甲○○○、庚○○、己○○上開抗辯不足憑採。
七、兩造不爭執之事實及證據如後：
　(一)大房藍永裕派下藍世琛、被上訴人甲○○○、庚○○、己○○、丁○○、戊○○
　  ，與三房藍華（即藍榮華）派下兼上訴人丙○○○、巳○○之代表人藍王（七
    十年三月二十六日死亡，由藍世濱、上訴人丙○○○、藍林盆、辰○○、壬○○
    、巳○○繼承；藍林盆於八十一年七月九日死亡，由上訴人辰○○、壬○○、巳
    ○○繼承）、藍世濱（於七十四年五月二十四日死亡，由上訴人辛○○、丑○○
    、乙○○○、癸○○○繼承）、藍林盆（由上訴人辰○○、壬○○、巳○○繼承
    ）、上訴人辰○○、壬○○，於六十九年八月三日在鄧火田見證下簽立協議書，
    於第二條約定：「甲方（即藍永裕派下）願將其名下坐落於頂坡角段頂坡角小段
    基地上之裕大工業城，樓式廠房陸棟計伍佰肆拾建坪，伍樓式廠房肆棟計柒佰
　  貳拾建坪。（所謂建坪包括建築物之陽台、地下室與屋頂凸出物）無條件移轉予
    乙方（即藍榮華派下）指定經營工業之私人或法人（詳如所附位置圖）。」；第
    三條約定：「伍樓式廠房部分，應設貨梯壹部可達屋頂，供三、四、五樓及屋頂
    使用。壹、貳樓部分另設獨立樓梯，供自行出入使用。」；第五條約定：「有關
    廠房之移轉所發生之費用、稅金、規費概由甲方支付。乙方不負責廠房移轉之任
    何費用與稅金，但以乙次為限。」；第八條約定：「自簽約日起二個月內，乙方
    應搬離並拆清坐落於地號一三四之住宅，交由甲方建造廠房之用。」；第九條約
    定：「三樓式廠房於簽約後一年二個月內點交乙方。五樓式廠房於簽約日後一年
    八個月內點交之」；第十條約定：「廠房結構詳如裕大工業城規範」；第十一條
    約定：「建坪以地政事務所複丈為準。若有差額，在百分之三以內互不補貼。超
    過百分之三部分，概以平均售價補貼之。」；第十三條約定：「甲方另給予乙方
    保證金新台幣五十萬元整。待甲方交清廠房後，乙方乙次無息退還甲方。」，有
    上訴人提出系爭協議書、
    ；被上訴人甲○○○、庚○○、己○○提出系爭協議書（原審卷第一八五頁、八
    十五年度重上字第四五五號卷一第三四０頁），及台北縣新莊市戶政事務所九十
    北縣莊戶字第五０三三號函檢送之
    卷一第三五六至三六０頁）為證。
　(二)藍世琛於八十一年五月二十六日與藍華派下全體之代表人藍林盆、上訴人癸○○
　  ○、辛○○、丑○○、壬○○、辰○○簽定讓渡協議書，約定藍世琛移轉台北縣
    新莊市頂坡角頂坡角小段一三三之二、一三三之三、一三三之二五、一三三之五
    八、一一五之五三等地號土地總面積五０三坪六六持分所有權全部予藍林盆等人
    ，並載明「以後與甲方（即藍世琛）無干」字樣。有上訴人提出該契約書為證（
    原審卷第一四０頁）。
　(三)新莊鎮○○○段頂坡角小段一一五之五三、一三三之三、一三三之二、一三三之
　  五八等地號土地，於八十三年間重測改編為台北縣新莊市○○段六０一、六０三
    、六０四、六０七等地號。於六十六至六十八年間繼承登記為藍世琛、被上訴人
　　甲○○○、庚○○、己○○、戊○○、丁○○公同共有。於七十四年十月二十一
　  日共有物分割登記為藍世琛應有部分百分之一；被上訴人甲○○○、庚○○、己
    ○○應有部分各百分之三十三。藍世琛於八十一年十月二日以買賣為原因，移轉
　　登記其應有部分予上訴人辛○○、丑○○、壬○○、辰○○各四百分之一，以履
　  行上開讓渡協議書所定義務。有兩造提出之土地登記簿謄本（原審卷第二一七頁
    ），及台北縣新莊地政事務所八四北縣莊地一字第一一０四四號函檢附之土地登
    記簿謄本（原審卷第二十二至五十一、五十六至六十頁）為證。
　(四)新莊鎮○○○段頂坡角小段一三三之二五地號土地，於八十三年七月四日重測改
　  編為台北縣新莊市○○段六０二地號。原所有權人中華民國，於七十年四月十七
    日移轉登記為藍世琛、被上訴人庚○○、己○○、戊○○、丁○○各應有部分六
    分之一。於七十四年十月二十一日共有物分割登記為藍世琛應有部分千分之一八
    七；被上訴人甲○○○、庚○○、己○○應有部分各千分之二七一。藍世琛於八
　　十一年十月二日以買賣為原因，移轉登記其應有部分予上訴人辛○○、丑○○、
　  壬○○、辰○○各四千分之一八七，以履行上開讓渡協議書所定義務。有上訴人
    提出之土地登記簿謄本，及台北縣新莊地政事務所八四北縣莊地一字第一一０四
    四號函檢附之土地登記簿謄本（原審卷第三十頁）為證。
八、關於系爭協議書約定建造五樓式廠房部分契約是否成立、生效之爭點，論述如後
    ：
　(一)按當事人互相表示意思一致者，無論其為明示或默示，契約即為成立；當事人對
　  於必要之點，意思一致，而對於非必要之點，未經表示意思者，推定其契約為成
    立，關於該非必要之點，當事人意思不一致時，法院應依其事件之性質定之，民
　　法第一百五十三條第一、二項定有明文。查系爭協議書明定藍永裕派下將其在附
  　件位置圖所示基地上所有之裕大工業城樓式廠房六棟計五百四十建坪、五樓式
    廠房四棟計七百二十建坪（包括建築物之陽台、地下室與屋頂凸出物）移轉予藍
    華派下指定經營工業之私人或法人；五樓式廠房設置可達屋頂之貨梯一部、一及
    二樓設置獨立樓梯出入；廠房結構如裕大工業城規範，兩造顯已藍永裕派下興建
    及移轉廠房所有權及標的廠房之形式、結構等契約必要之點，達成意思表示一致
    ，契約當已成立。
　(二)按最高法院發回意旨闡示：「法律行為之標的，不以法律行為當時已確定為必要
　  ，即日後可得確定者，亦無不可。至日後確定標的之方法，或依法律或習慣確定
    ，或約定由當事人雙方或由當事人一方或由第三人確定，或約定依其他情事確定
    ，均無不可。」查：
　1.系爭協議書載明藍華派下於簽約日起二個月內拆遷其住宅，交由藍永裕派下建造
　  廠房，可見系爭協議書成立時，所謂「裕大工業城」尚未興建。換言之，兩造約
    定以藍永裕派下將來在該基地上設計興建「裕大工業城」之形式、結構、建材，
    來確定廠房標的之內容，並於建造完成後依約辦理所有權登記手續。故被上訴人
    甲○○○、庚○○、己○○抗辯系爭協議書成立時尚無裕大工業城，為以不能之
    給付為標的，依民法第二百四十六條規定，契約無效云云，委無可取。
　2.被上訴人戊○○與訴外人邱庚年於七十三年七月七日簽訂建築工程契約書，載明
　  被上訴人戊○○為定作人，由承攬人邱庚年興建七十二年莊建字第二四九號建造
    執照所示三樓式廠房，藍世琛為被上訴人戊○○之連帶保證人。嗣於七十四年六
    月二十九日建造完成，領得台北縣政府建設局七十四使字第一一九三號使用執照
    ，記載坐落新莊市○○○段頂坡角小段一三三、一三三之三七等地號土地。而上
    開土地分割轉載為同小段一三三之三八、一三三之三九、一三三之四０、一三三
　  之四八、一三三之四一、一三三之四二、一三三之四三等地號土地，於八十三年
    間重測改編為台北縣新莊市○○段五五五、五五六、五五七、五五八、五五九、
    五六０、五六一等地號。於七十四年十月二十一日共有物分割登記為被上訴人戊
    ○○應有部分百分之十；被上訴人甲○○○、庚○○、己○○應有部分各百分之
　　三十，嗣於七十八年間以買賣為原因，依序移轉登記所有權全部予上訴人辰○○
　  ；壬○○；巳○○；巳○○；丑○○；癸○○○；辛○○。其上門牌號碼新莊市
　  ○○路力行巷十一弄二號、四號、六號、八號、十號、十二號等三樓式廠房，於
　  七十四年至七十六年間陸續辦理所有權第一次登記依序為藍林盆、上訴人壬○○
    、辰○○、丑○○、乙○○○、辛○○名義，其坐落位置與系爭協議書附件位置
    圖所示三樓式廠房之位置大致相符。有上訴人提出之地籍圖謄本、土地及建物登
    記簿謄本、登記謄本、使用執照、建築工程契約書（八十五年度重上字第四五五
    號卷第一八三至一八六頁、本院卷二第七十二至一０三、一一九至一四一、一四
    三頁）為證。被上訴人甲○○○、庚○○、己○○於八十五年二月二日在本院八
　　十四年度重上字第三三一號準備程序亦自認：「協議書附件之位置圖，上面三樓
　  式為一三四地號，是依協議書之約定蓋廠房之位置，已蓋好房子，把土地移轉給
    上訴人，五樓式是屬一三三地號，兩造對有否包括土地有爭執。」、於八十七年
    八月二十五日在本院八十六年度重上更(一)字第一九二號準備程序陳述：「按協議
    書有一部分房屋，但後來並沒有蓋好」。可見系爭協議書所定三樓式廠房給付標
    的之具體結構、建材等施工細節，確因藍永裕派下於協議書成立後進行設計、建
    造而逐步確定。
　3.上訴人提出所謂「裕大工業城」銷售廣告、三樓式廠房設計圖、平面範例圖、建
　  材規範、平面圖（原審卷第二八一、三一六、三二六、三二七頁、八十五年度重
    上字第四五五號卷第七十四、七十五頁），為被上訴人否認屬「裕大工業城」，
    上訴人復未證明以實其說，固難以採信。惟兩造既約定系爭五樓式廠房給付標的
    之具體結構、建材等施工細節，以被上訴人將來於設計、興建過程中加以確定，
    自難謂標的非可得確定，揆諸前揭發回意旨，應認系爭協議書有關建造及移轉五
    樓式廠房部分契約，不至因標的不能確定而不生效力。
九、關於系爭協議書是否約定被上訴人移轉五樓式廠房之基地應有部分之爭點，論述
    如後：
　(一)民法第九十八條規定：「解釋意思表示，應探求當事人之真意，不得拘泥於所用
　  之辭句。」最高法院十七年上字第一一一八號判例闡示：「契約文字業已表示當
    事人真意，無須別事探求者，即不得反捨契約文字而更為曲解。」、十九年上字
　　第四五三號判例闡示：「契約應以當事人立約當時之真意為準，而真意何在，又
　  應以過去事實及其他一切證據資料為斷定之標準，不能拘泥文字致失真意。」
　(二)按文義解釋系爭協議書，僅約定藍永裕派下建造及移轉廠房所有權予藍華派下指
　  定之人，並負擔因移轉廠房所有權所發生之費用、稅金、規費，及於廠房面積不
    足超過一定比例時，應補貼藍華派下，無隻字片語敘及藍永裕派下負有移轉廠房
    坐落基地之所有權予藍華派下之義務。上訴人於八十七年六月九日在本院八十六
    年度重上更(一)字第一九二號事件之準備程序亦陳述：「上訴人並未就鬮書、協議
    書重複行使，協議書沒有約定土地之移轉，可見協議書是承認鬮書的權利，並非
　　廢掉鬮書的權利」、於同年九月二十四日準備程序陳述：「鬮書是要分地，協議
　  書與鬮書併存。協議書是要蓋房子，但沒有提到土地如何處理。」，經本院查閱
    此卷宗在案，可見系爭協議書成立時，雙方未提及廠房之基地移轉問題。
　(三)上訴人自承：系爭土地為藍永裕、藍華祖先之財產，派下為解決祖產之爭議而簽
　  立系爭協議書，由藍永裕派下建造廠房出售，再分配價金給藍華派下，以避免大
    筆土地移轉予藍華派下而被課徵稅金，惟藍永裕派下興建三樓式廠房前開始預售
    ，但未銷售完畢，故陸續辦理所有權第一次登記予上訴人壬○○等人，並將基地
    應有部分予上訴人壬○○等人等語。核與上開前案確定判決認定系爭協議書係為
    解決雙方有關鬮書所定權利義務關係之爭議而創設成立之和解契約，及系爭協議
    書前言記載「余本同祖同宗，九代同房共業，迨十年三月二十六日，為各房能各
    業各管．．邀請宗親族戚妥議，拈鬮分產，各立門戶，並簽立鬮書為據，時逾五
　  十有九年．．經雙方協議，訂定協議書」、第一條記載：「雙方一致拋棄有關藍
    有把名下祖產繼承之異議，且雙方一致同意廢棄一切在本書簽訂前，雙方之先人
　　或本人所訂立之各種契約，或收授之各種權利憑證，並拋棄其追索權。此條所列
　  不包括藍林泉公祭祀公業及媽祖田之分派權。」、第二條約定藍永裕派下應將廠
    房所有權權移轉予藍華派下指定經營工業之人，及第十一條約定廠房建坪不足超
    過一定比例時，藍永裕派下應按平均售價計算補貼給藍華派下相符。堪認系爭協
　　議書簽署之真意，乃為達重新分析藍永裕、藍華之土地家產之目的，並避免藍永
  　裕派下先移轉土地應有部分給藍華派下，導致增加稅賦負擔，故約定由藍永裕派
    下在土地上興建廠房對外銷售，再由藍華派下分得部分廠房之價金。又查，廠房
　　必附著於土地上，二者不能分離，藍永裕派下對外銷售廠房，依常情言，當連同
　  基地應有部分一併售出並移轉登記給承買之第三人，則藍永裕派下依買賣契約對
    第三人負移轉基地應有部分之義務，藍華派下只需屆時收取其分得部分廠房之出
    售對價，實無於系爭協議書約定藍永裕派下移轉廠房坐落基地應有部分予藍華派
    下或其指定之人之必要，故系爭協議書未敘及基地產權問題，不違背情理。至藍
    永裕派下嗣後將上訴人壬○○等人列為起造人，並於廠房建造完成後，辦理所有
    權第一次登記為渠等名義，及陸續移轉基地應有部分給上訴人壬○○等人，乃因
　　系爭協議書成立後，藍永裕派下未能順利銷售廠房及基地應有部分予第三人，為
　  免產權爭議懸而不決，乃始與藍華派下合意登記為上訴人壬○○等人名義。故不
    能以藍永裕派下曾有此移轉基地應有部分之行為，推論系爭協議書簽訂之真意包
    括移轉基地應有部分予藍華派下或其指定之人。
　(四)綜上，審酌系爭協議書之文字、當時之事實及其他一切證據資料，均應認為系爭
　  協議書未約定藍永裕派下應移轉五樓式廠房之基地應有部分予藍華派下或其指定
    之人。故上訴人提起先位訴訟，本於系爭協議書，請求被上訴人甲○○○、庚○
    ○、己○○將附圖三所示Ｂ案圖示紅色部分（即六０一地號土地面積八九．０四
    平方公尺、六０二地號土地面積五十四平方公尺、六０三地號土地面積一九九．
　　八四平方公尺、六０四地號土地面積四五二．四四平方公尺、六０七地號土地面
　  積一一一．四一平方公尺，合計九０六．七三平方公尺）辦理分割登記後，依附
    表(三)、(四)移轉登記應有部分予上訴人分別共有，為無理由，不應准許。
十、關於上訴人請求被上訴人在附圖三所示Ｂ案圖示紅色部分建造系爭五樓式廠房，
    是否為系爭協議書約定之給付內容之爭點，論述如後：
　(一)系爭六０二地號土地原所有權人為中華民國，於七十年四月十七日始移轉登記為
　  藍世琛、被上訴人庚○○、己○○、戊○○、丁○○分別共有，換言之，系爭協
    議書成立時，渠等尚未取得此筆土地所有權，豈可能與藍華派下約定在此基地上
    建造廠房。則上訴人主張系爭協議書附件位置圖所示五樓廠房建築基地坐落附圖
    三所示Ｂ案圖示紅色部分，無可憑採。
　(二)兩造約定系爭五樓式廠房給付標的之具體結構、建材等施工細節，以被上訴人將
　  來於設計、興建過程中加以確定，經本院認定在案。上訴人既未舉證證明附表(五)
    建材規範、附圖(二)平面範例圖、附圖(一)Ｂ１至Ｂ４位置圖，乃被上訴人設計及預
    定建造給上訴人之廠房，上訴人逕行要求被上訴人以此建材建造該樣式之廠房，
    實屬無據。
　(三)綜上，上訴人未舉證證明系爭五樓式廠房之施工細節業經被上訴人設計確定，其
　　上訴人提起先位訴訟，請求被上訴人於附圖三所示Ｂ案圖示紅色部分，按附表(五)
　  裕大工業城建材規範及附圖(二)平面範例圖所示，建造如附圖(一)紅筆所示地上五樓
    式、地下室一層，本國式建築式樣之廠房四棟（每棟應設可達屋頂貨梯一部供三
　　、四、五樓及屋頂使用，一、二樓另設獨立樓梯，供出入使用），面積計七百二
　  十建坪，並辦理建物所有權第一次登記後，依附表(一)移轉登記應有部分予上訴人
    分別共有云云，實難認為依債務本旨行使權利，其請求難謂有理由。
十一、藍世琛於八十一年五月二十六日與藍華派下全體簽定讓渡協議書，約定藍世琛移
    轉系爭六０一、六０二、六０三、六０四、六０七等地號土地應有部分（總面積
    五０三坪六六，即一六六四．九四平方公尺）移轉給藍華派下，並明定「以後與
　　甲方（即藍世琛）無干」。經查，其移轉予藍華派下之系爭六０二地號土地並非
　  系爭協議書所定建築基地，經本院認定在案。再查，兩造約定被上訴人應建造建
    坪七百二十坪之五樓式廠房，揆諸國人極為珍視土地資產，莫不希望善盡土地最
    大效用，及自土地謀取最大利益之社會及交易常情，應認藍永裕派下會按照系爭
    協議書成立當時有效之建築法規，計算興建系爭五樓式廠房所需最少面積之建築
    基地後，據以申請建造執照，並於建築完成後，辦理建築基地所有權之分割登記
    及移轉登記予承買之人。而本院前審囑託台灣省建築師公會鑑定，認為「土地使
    用強度因建築法規之修訂更迭，容許興建之樓地板面積，有階段性之差異，民國
    八十六年六月台灣省全面實施土地使用分區容積率管制，容許興建之樓地板面積
    於上項法令公布前後，有若干差異。」、「本案以一般條件情況規劃，推估合理
    之土地面積．．本工業區土地以建蔽率管制之條件（即八十六年六月容積率實施
    前），推估之所需土地面積Ａ為．．一六四．五七坪（五四四．０四平方公尺）
    」，有該公會台建師鑑字第０九六八之三號鑑定報告書可稽，可見藍永裕派下系
    爭協議書成立後迄八十六年間，僅需提供面積約五四四、０四平方公尺之土地為
    系爭五樓式廠房四棟之建築基地。但藍世琛於讓渡協議書承諾轉讓之土地面積遠
    超過系爭五樓式廠房所需建築基地面積，甚至超過上訴人所主張附圖三所示Ｂ案
    圖示紅色部分土地面積，應認該讓渡協議書簽訂目的在解決藍世琛本於系爭協議
　　書對上訴人所負之債務爭議，依民法第七百三十七條規定，發生上訴人拋棄本於
　  系爭協議書，對藍世琛所享有之權利，則上訴人本於系爭協議書提起先位訴訟，
    請求藍世琛之繼承人即被上訴人子○○、寅○○○、卯○○於附圖三所示Ｂ案圖
　  示紅色部分，按附表(五)裕大工業城建材規範及附圖(二)平面範例圖所示，建造如附
    圖(一)紅筆所示地上五樓式、地下室一層，本國式建築式樣之廠房四棟（每棟應設
    可達屋頂貨梯一部供三、四、五樓及屋頂使用，一、二樓另設獨立樓梯，供出入
    使用），面積計七百二十建坪，並辦理建物所有權第一次登記後，依附表(一)移轉
    登記應有部分予上訴人分別共有，為無理由，不應准許。
十二、關於系爭協議書約定被上訴人甲○○○、庚○○、己○○、戊○○、丁○○所負
    建造及辦理五樓式廠房之第一次所有權登記、所有權移轉登記等義務，是否嗣後
    給付不能之爭點，論述如後：
　(一)台北縣新莊市公所八十四北縣莊工字第五八七八六號函載系爭六０一、六０二、
　  六０三、六０四、六０七等地號土地編定為工業區（原審卷第二十一頁）；八四
    北縣莊地一字第一一二八０號函、八五北縣莊地一字第三二六七號函載系爭土地
　  所有權之移轉讓與，無特別限制，故得移轉為私人所有（原審卷第六十一、二二
    八頁）。台北縣政府八五北府建一字第四四八四三七號函載系爭土地非適用促進
　　產業升級條例（八十五年度重上字第四五五號卷一第六十三頁）。再上訴人提出
　  台北縣政府八六北府地二字第０三二六三五號函，載明「非屬促進產業升級條例
    之工業區用地，一般自然人自得依法承受該土地及地上建物之所有權」（八十五
    年度重上字第四五五號卷一第九十頁）。且上開藍永裕派下所興建之三樓式廠房
　　所有權能夠登記為藍林盆、上訴人壬○○、辰○○、丑○○、乙○○○、辛○○
　  私人所有。是被上訴人甲○○○、庚○○、己○○抗辯依促進產業升級條例第三
    十七條第二項規定，上訴人不具有興辦工業人資格，不能登記為系爭廠房之所有
    權人，依民法第二百二十五條規定，被上訴人免給付義務云云，即屬無據。
　(二)按不可分債務乃多數債務人以同一不可分給付為標的之債務，各債務人對債權人
  　各負全部給付之義務，債權人亦得對債務人中之一人或數人或其全體，同時或先
    後，請求全部之給付。此與公同共有債務，乃依法律規定或依契約成一公同關係
　　之數人，基於公同關係而共同負擔之債務，其債務僅為一個，須由全體公同共有
  　債務人共同履行，公同共有債務人間內部亦依法律或契約定其應分擔部分者不同
    。經查，揆諸系爭協議書係為解決藍永裕及藍華派下分析家產之爭議；系爭協議
    書成立時，系爭六０一、六０三、六０四、六０七等地號土地仍為藍永裕派下公
    同共有，尚未為遺產分割，且藍永裕派下本於系爭協議書負擔建造廠房之義務，
    乃屬處分公同共有土地之行為等情，本院認為藍永裕派下依系爭協議書所負建造
    廠房及移轉其所有權之義務，乃依原土地公同共有關係，而對藍華派下負擔之公
    同共有債務，尚與不可分債務有間。再查，上訴人於八十一年五月二十六日拋棄
    其依系爭協議書，得請求藍世琛與其他公同共有債務人履行給付義務之權利，則
    藍世琛之繼承人即被上訴人子○○、寅○○○、卯○○無庸共同建造系爭五樓廠
    房，即無庸履行其與被上訴人甲○○○、庚○○、己○○、戊○○、丁○○間內
    部約定由渠等分擔之部分，而此建造廠房之公同共有債務無從分割由何一被上訴
    人履行某特定部分，自導致被上訴人甲○○○、庚○○、己○○、戊○○、丁○
    ○無法履行建造全部廠房之義務，難謂非因不可歸責於各該被上訴人之事由，致
    系爭建造廠房及移轉其所有權等義務給付不能。從而依民法第二百二十五條第一
    項規定，被上訴人甲○○○、庚○○、己○○、戊○○、丁○○免給付義務，上
    訴人本於系爭協議書提起先位訴訟，請求渠等於附圖三所示Ｂ案圖示紅色部分，
　　按附表(五)裕大工業城建材規範及附圖(二)平面範例圖所示，建造如附圖(一)紅筆所示
　  地上五樓式、地下室一層，本國式建築式樣之廠房四棟（每棟應設可達屋頂貨梯
    一部供三、四、五樓及屋頂使用，一、二樓另設獨立樓梯，供出入使用），面積
    計七百二十建坪，並辦理建物所有權第一次登記後，依附表(一)移轉登記應有部分
    予上訴人分別共有，為無理由，不應准許。
十三、上訴人無權依系爭協議書請求被上訴人辦理建築基地之分割登記及應有部分移轉
    登記。且上訴人已拋棄系爭協議書所定對被上訴人子○○、寅○○○、卯○○原
　　得主張有關五樓廠房部分權利。被上訴人甲○○○、庚○○、己○○、戊○○、
　  丁○○本於系爭協議書所負有關五樓廠房部分給付義務，復因不可歸責於渠等之
    事由，致給付不能。則上訴人提起備位訴訟，主張因可歸責於被上訴人之事由致
    給付不能，而依民法第二百二十六條第一項、第二百五十六條等規定，請求被上
    訴人賠償上訴人如附表(二)所示金額，及自起訴狀繕本送達之日起至清償日止，按
　　年息百分之五計算之利息，顯然無據，不應准許。
十四、綜上所述，上訴人之先位及備位請求均無理由，應予駁回。其假執行之聲請失所
    附麗，應併予駁回。原審為上訴人敗訴之判決，並駁回其假執行之聲請，其理由
    雖屬不當，但結果並無二致，仍應維持，上訴意旨求予廢棄改判，為無理由，應
    駁回其上訴。
十五、兩造其餘攻擊、防禦方法及提出之證據，於判決結果無礙，爰不一一論述。
十六、據上論結，本件上訴及追加之訴為無理由，依民事訴訟法第四百六十三條、第三
    百八十五條第一項前段、第四百四十九條第二項、第七十八條、第八十五條第一
    項但書，判決如主文。
中　　　華　　　民　　　國　　九十三　　年　　　十二　　月　　　八　　　日
                              民事第十六庭
                                  審判長法  官  許  正  順
                                        法  官  陳  邦  豪
                                        法  官  翁  昭  蓉
正本係照原本作成。
上訴人如不服本判決，應於收受送達後二十日內向本院提出上訴書狀，其未表明上訴理由者
，應於提出上訴後二十日內向本院補提理由書狀（均須按他造當事人之人數附繕本）
上訴時應提出委任律師或具有律師資格之人之委任狀；委任有律師資格者，另應附具
律師資格證書及釋明委任人與受任人有民事訴訟法第四百六十六條之一第一項但書或
第二項（詳附註）所定關係之釋明文書影本。
中　　　華　　　民　　　國　　九十三　　年　　　十二　　月　　　八　　　日
　　　　　　　　　　　　　　　　　　　　書記官  王  才  生
附註：
民事訴訟法第四百六十六條之一（第一項、第二項）：
對於第二審判決上訴，上訴人應委任律師為訴訟代理人。但上訴人或其他法定代理人
具有律師資格者，不在此限。
上訴人之配偶、三親等內之血親、二親等內之姻親，或上訴人為法人、中央或地方機
關時，其所屬專任人員具有律師資格並經法院認為適當者，亦得為第三審訴訟代理人
。
附表(一)：
上訴人丙○○○三分之一；上訴人癸○○○十二分之一；上訴人辛○○十二分之一；
上訴人丑○○十二分之一；上訴人乙○○○十二分之一；上訴人壬○○九分之一；上
訴人辰○○九分之一；上訴人巳○○九分之一。
附表(二)：
上訴人丙○○○一千零四十四萬三千八百八十五元；上訴人癸○○○二百六十一萬零
九百七十一元；上訴人辛○○二百六十一萬零九百七十一元；上訴人丑○○二百六十
一萬零九百七十一元；上訴人乙○○○二百六十一萬零九百七十一元；上訴人壬○○
三百四十八萬一千二百九十五元；上訴人辰○○三百四十八萬一千二百九十五元；上
訴人巳○○三百四十八萬一千二百九十五元。
